臺灣雲林地方法院刑事判決　　　　　　　100年度易字第130號
公　訴　人　臺灣雲林地方法院檢察署檢察官
被　　　告　吳明峰
指定辯護人　本院公設辯護人　許俊雄
上列被告因竊盜案件，經檢察官提起公訴（99年度偵字第6179號
），於本院準備程序進行中，被告就被訴事實為有罪之陳述，經
本院裁定進行簡式審判程序，判決如下：
    主  文
吳明峰竊盜，累犯，處拘役貳拾日，如易科罰金，以新臺幣壹仟
元折算壹日，並於刑之執行完畢或赦免後，令入相當處所，施以
監護壹年。又竊盜，累犯，處拘役貳拾日，如易科罰金，以新臺
幣壹仟元折算壹日，並於刑之執行完畢或赦免後，令入相當處所
，施以監護壹年。應執行拘役拾日，如易科罰金，以新臺幣壹
仟元折算壹日，並於刑之執行完畢或赦免後，令入相當處所，施
以監護壹年。
    事實及理由
一、構成犯罪事實：
    吳明峰曾因施用毒品、妨害風化、竊盜及妨害公務案件，經
    臺灣高等法院於民國96年11月12日，以96年度上訴字第2660
    號判處有期徒刑8 月、拘役40日、50日、30日，分別減為有
    期徒刑4 月、拘役20日、25日、15日，應執行有期徒刑4 月
    、拘役50日確定，於97年6 月24日縮刑期滿執行完畢。詎其
    猶不知悔改，因罹患躁鬱症使其智能退化至輕度智能不足之
    程度，導致其為下列竊盜行為之時，雖知悉竊盜為犯罪行為
    ，但其依其辨識而為行為之能力已顯著降低，仍意圖為自己
    不法之所有，分別為下列竊盜行為：
  (一)於99年12月8 日下午2 時30分許，在吳寶全所經營雲林縣東
    勢鄉○○村○○路4 之6 號「美村購物中心」內，趁吳寶全
    未及注意之際，竊取架上陳列待售之黑色拖鞋1 雙並當場穿
    上後，又至冰箱竊取檳榔1 包得手後藏放於外套口袋，即擅
    自離開購物中心，嗣經吳寶全發現上前質問，吳明峰即託詞
    會請其父代為付款，吳寶全始未報警處理。
  (二)於99年12月9 日上午10時許，吳明峰又前往上開購物中心，
    趁吳寶全不注意之際，至冰箱內竊取檳榔2 包得手後藏放於
    外套口袋內，嗣又為吳寶全所發現並報警處理而查獲。
二、認定犯罪事實所憑之證據及理由：
  (一)被害人吳寶全於警詢之指訴。
  (二)贓物認領保管單1 紙。
  (三)現場照片2 幀。
  (四)被告於本院審理中之自白。而被告之自白核與上開積極證據
    相吻合，應與事實相符，可予採信。
三、論罪科刑之理由：
  (一)核被告所為，均係犯刑法第320 條第1 項之竊盜罪。被告竊
    取吳寶同所有之黑色拖鞋1 雙後，隨即竊取檳榔1 包，係於
    密切接近之時地實施，侵害同一財產法益，各行為之獨立性
    極為薄弱，依一般社會健全觀念，在時間差距上，難以強行
    分開，在刑法評價上，以視為數個舉動之接續施行，合為包
    括之一行為予以評價，較為合理，則屬接續犯，而為包括之
    一罪。
  (二)被告所犯犯罪事實欄(一)至(二)所示2 個竊盜罪，犯意各別，行
    為互殊，被害法益均不相同，應分論併罰之。
  (三)被告有前開犯罪事實欄所記載之前科記錄，此觀卷附臺灣高
    等法院被告前案紀錄表可明，其於有期徒刑執行完畢後5 年
    內故意再犯本件有期徒刑以上之罪，均為累犯，各應依刑法
    第47條第1 項之規定加重其刑。
  (四)本院依職權囑託信安醫院鑑定被告為上開竊盜行為時之精神
    狀況，信安醫院綜合被告之過去生活史、犯案經過、身體檢
    查、精神狀態檢查與心理衡鑑結果認為：「吳員對案發經過
    陳述與起訴書相同，時序接連無誤，並無意識混亂或不知所
    為之情形，雖曾合併有安非他命、海洛因、及酒精濫用之診
    斷，但吳員否認其於犯行經過之前後有吸食安非他命、海洛
    因或飲酒之行為，且犯行時對外界事務仍具有知覺理會之能
    力，並能自由決定其意識。而會談時吳員也否認出現妄想或
    幻覺，故吳員雖有躁鬱症診斷，但應非處於躁症或鬱症的急
    性發作期間，顯示吳員此次之犯案應非受到不可抗拒之驅力
    或精神症狀所導致。但心理衡鑑顯示吳員之認知功能已達輕
    度智能不足的程度。... 由於吳員罹患躁鬱症後並未規則治
    療，導致躁鬱症容易復發，加上醫療文獻顯示躁鬱症若經常
    復發也會影響智能。而吳員於97年所作的智能衡鑑結果為邊
    緣性智能不足，此次所做之智能衡鑑結果則已經退化到輕度
    智能不足的程度。故吳員雖未受到精神症狀干擾，但其心智
    顯已輕度退化，進而影響到吳員對其行為之判斷，故就整體
    鑑定結果判斷，吳員於犯案時之精神狀態應已達到『精神耗
    弱』之程度。」，以上各情，有信安醫院100 年4 月21日信
    字第10004210020 號函文所附司法精神鑑定報告書1 份在卷
    可憑（見本院卷第26至28頁反面），可認被告犯案時雖知悉
    竊盜為犯罪行為，但因其心智缺陷即認知功能較諸一般人為
    退化而達於輕度智能不足之程度，進而影響被告對其行為之
    判斷，導致其依其辨識而為行為之能力已顯著降低，肇致本
    案竊盜犯行之發生，應依刑法第19條第2 項之規定，就被告
    所犯上開竊盜罪，分別減輕其刑，再分別依法先加重後減輕
    之。
  (五)本院審酌被告前有施用毒品、竊盜、妨害風化及妨害公務等
    前科，足見被告平日素行不良，不思進取，任意竊取他人財
    物，無視法紀，尊重他人財產權觀念薄弱，亦嚴重影響社會
    治安，誠屬不該，但本院念及被告犯後坦承犯行，態度尚佳
    ，且被告有前揭心智缺陷及精神障礙，可責性較諸一般常人
    為低，被告所竊取之財物價值微薄，被害人並表示不提起告
    訴，報警僅為嚇阻被告之行為，暨被告為國中肄業，教育程
    度不高，智識淺薄等一切情狀，分別量處如主文所示之刑，
    並諭知易科罰金之折算標準，再定其應執行之刑。
  (六)按我國刑法採刑罰與保安處分雙軌制度，在刑罰之外，特設
    保安處分專章（第12章），對具犯罪危險性者施以矯正、教
    育、治療等適當處分，以防止其再犯，危害社會安全。故刑
    法第87條第2 項前段規定：「因有第19條第2 項及第20條之
    原因，其情狀足認有再犯或危害公共安全之虞時，於刑之執
    行完畢或赦免後，令入相當處所，施以監護。」核諸上開監
    護處分之性質，兼具監禁與保護之雙重意義，一方面使受處
    分人與社會隔離，以免危害社會；他方面給予適當治療，使
    其回歸社會生活。是因有刑法第19條第2 項情形而減輕其刑
    者，法院衡酌行為人之危險性，認為有危害公安之虞，為達
    到防衛社會之目的，有對其採取隔離、保護與治療措施之必
    要，即得一併宣告監護處分。而拘束人身自由之保安處分，
    係對受處分人將來之危險性所為拘束其身體、自由之處置，
    以達教化與治療之目的，為刑罰之補充制度。我國現行刑法
    採刑罰與保安處分之雙軌制，旨在於維持行為責任之刑罰原
    則前提下，加強協助行為人再社會化之功能，並改善行為人
    潛在之危險性格，期達成根治犯罪原因、預防犯罪之特別目
    的。此類保安處分內容因亦含社會隔離、拘束身體自由之措
    施，其限制人民之權利，與刑罰同，為保障人權，固亦應受
    比例原則之規範，然其是否合於比例原則，除行為人所為行
    為之嚴重性外，尤著重行為人所表現之危險性及對於行為人
    未來行為之期待性等行為人反社會危險性之考量，以實現保
    安處分針對行為人個人反社會性格之特別預防功能，至具體
    個案中行為人犯罪之罪質與犯罪後是否坦承等態度，僅於影
    響上開考量因素時，始予斟酌（最高法院100 年度台上字第
    2002號判決意旨參照）。辯護人雖為被告辯護稱：被告前已
    因案件接受監護治療，然仍再犯本件竊盜罪，是以監護治療
    不一定能確實治療或避免被告再犯，且本件犯罪情節輕微，
    施以1 年之監護治療，是否符合比例原則，仍有疑義。然查
    ：前揭信安醫院鑑定報告（見本院卷第28頁反面）內載明：
    「由於吳員之竊盜已屬累犯，且考慮吳員之治療順從性差、
    人際關係緊張、長期受躁鬱症干擾而導致無法工作與衝動控
    制力差等部分，加上其家庭支持系統無法有效監督與規範其
    行為，建議應給予必需之精神醫療以減少其再犯之可能」，
    佐以被告有多次竊盜之前科，本件被告於購物中心內隨意竊
    取拖鞋、檳榔等物，足見被告之犯罪行為具有隨機性及不可
    預測性，猶如不定時炸彈般，對公眾而言，實深具潛在危險
    性，再者，依前揭精神鑑定報告所示（見本院卷第28頁反面
    ），被告依罹患躁鬱症後並未規則治療，導致躁鬱症容易復
    發，加上醫療文獻顯示躁鬱症若經常復發也會影響智能。而
    被告於97年所作的智能衡鑑結果為邊緣性智能不足，此次所
    做之智能衡鑑結果則已經退化到輕度智能不足的程度等情，
    足認如無法對被告施以較長期妥善之治療，恐將使其躁鬱症
    經常性復發而導致智能退化，難保不無再犯或危害公共安全
    之虞。又本件雖僅對被告判處拘役20日、20日，並定應執行
    刑為拘役30日，然此係因被告依其辨識而為行為之能力已顯
    著降低減輕其刑，並衡酌被告之精神狀態不佳及智能不足所
    量處之刑，惟考量被告之反社會危險性，本件確有對被告施
    以監護之必要，並無違反比例原則之情形，是爰依刑法第87
    條第2 項前段及第3 項之規定，併諭知其於刑之執行完畢或
    赦免後，令入相當處所，施以監護1 年（最高法院98年度台
    上字第4774號、第6020號判決意旨參照）。
四、應適用之法律：
  (一)刑事訴訟法第273 條之1 第1 項、第299 條第1 項前段。
  (二)刑法第320 條第1 項、第47條第1 項、第19條第2 項、第41
    條第1 項前段、第87條第2 項前段、第3 項、第51條第6 款
    。
  (三)刑法施行法第1 條之1 。
本案經檢察官黃立夫到庭執行職務。
中    華    民    國  100     年    5     月    19    日
                  刑事第四庭    法  官  吳錦佳
以上正本證明與原本無異。
如不服本判決應於收受判決後10日內向本院提出上訴書狀，並應
敘述具體理由；其未敘述上訴理由者，應於上訴期間屆滿後20日
內向本院補提理由書（均須按他造當事人之人數附繕本）。「切
勿逕送上級法院」。
                                書記官  謝璧卉
中    華    民    國   100    年    5     月    19    日
附錄本案論罪科刑條文：
刑法第320條
意圖為自己或第三人不法之所有，而竊取他人之動產者，為竊盜
罪，處5 年以下有期徒刑、拘役或5 百元以下罰金。
意圖為自己或第三人不法之利益，而竊佔他人之不動產者，依前
項之規定處斷。
前二項之未遂犯罰之。